臺灣高等法院臺中分院民事判決　　　　 96年度上易字第172號
上　訴　人　乙○○
訴訟代理人　楊錫楨律師
複　代理人　黃文皇律師
上　訴　人　甲○○
訴訟代理人　張崇哲律師
複　代理人　張仕融律師
上列當事人間請求過水權事件，兩造對於中華民國96年 3月30日
臺灣彰化地方法院95年度訴字第 925號第一審判決分別提起上訴
，本院於96年11月6日言詞辯論終結，判決如下：
    主  文
原判決關於駁回上訴人乙○○下列第二項之訴及命負擔訴訟費用
部分廢棄。
上開廢棄部分，被上訴人甲○○應將楊武勇所有坐落彰化縣溪湖
鎮○○段三七五地號土地上如附圖所示編號Ｂ部分面積零．九九
平方公尺；張永源、施娟所共有坐落同段三七三地號土地上編號
Ｃ部分面積十．九二平方公尺之排泄水路上之水泥塊、雜草、廢
棄塑膠布、田土、碎石棉瓦、空塑膠籃等地上物拆清，並將前述
Ｂ部分土地返還楊武勇、Ｃ部分土地返還張永源及施娟。
上訴人甲○○之上訴駁回。
第一項廢棄部分之第一審訴訟費用及第二審訴訟費用，均由上訴
人甲○○負擔。
    事實及理由
一、上訴人乙○○主張：張永源及施娟、楊武勇曾與伊於民國96
    年 3月10日簽訂同意書，同意伊所有座落於彰化縣溪湖鎮○
    ○段 340地號土地所排放之農業用水得通過楊武勇所有座落
    於彰化縣溪湖鎮○○段375地號，如附圖所示B部分面積0.99
    平方公尺、張永源、施娟所共有座落於同地段 373地號，如
    附圖所示C部分面積10.92平方公尺之排泄水路土地上（如彰
    化縣西湖地政事務所96年1月4日複丈成果圖所示C及B部分之
    土地），遽被上訴人甲○○在楊武勇、張永源、施娟上開土
    地上，以水泥塊、雜草、廢棄塑膠布、田土、碎石棉瓦、空
    塑膠籃等地上物充塞其中，致上訴人無從利用該排泄水路排
    水。上訴人乙○○為達成前述過水目的，曾於96年 4月16日
    發函給張永源及施娟、楊武勇，希望該3人能於函到後1個月
    內，依民法第 767條規定，要求被上訴人甲○○除去前述地
    上物，以履行前述同意書之債務內容，否則，上訴人將依民
    法第242條規定，代位該3人對被上訴人甲○○之請求，而該
    存證信函於96年4月17日收受。茲因由該3人應履行債務之 1
    個月期限已屆至，且該 3人亦向上訴人乙○○表明，不便對
    被上訴人甲○○行使物上請求權，據此爰依民法第 242條、
    第767條規定，代位該3人對被上訴人甲○○行使物上請求權
    ，上訴聲明求為判決：(一)原判決不利於上訴人部分廢棄。(二)
    前項廢棄部分，被上訴人甲○○應將坐落彰化縣溪湖鎮○○
    段375地號土地上如附圖所示編號B部分面積0.99平方公尺、
    同地段 373地號土地上編號C部分面積10.92平方公尺之排泄
    水路上水泥塊、雜草、廢棄塑膠布、田土、碎石棉瓦、空塑
    膠籃等地上物拆清，並將前述B部分土地返還楊武勇、C部分
    土地返還張永源及施娟。(三)第一項廢棄部分及第二審訴訟費
    用均由被上訴人負擔。對於甲○○提起上訴部分，答辯聲明
    求為判決：(一)原判決不利於上訴人部分廢棄。(二)第一、二審
    訴訟費用由上訴人負擔。
二、上訴人甲○○主張：(一)伊所有之彰化縣溪湖鎮○○段第 380
    地號及第381地號土地，與李正弘所有坐落同段第340地號土
    地間隔有同第 379地號土地，兩造之土地未相鄰，無民法第
    779 條之適用。(二)另坐落彰化縣溪湖鎮○○段第369、340、
    341、342、344地號土地為上訴人甲○○所有，其於該5筆土
    地種植葡萄。該5筆土地之西邊為同段第391地號，為財政部
    國有財產局所有，第 391地號土地東側為路地，西側為排水
    溝，其所有第340地號土地之排水，可利用第369地號土地，
    於第391地號土地之東側築一排水暗管，即可排水至第391地
    號西側之排水溝。彰化縣溪湖鎮○○○段第 808-1地號土地
    為台灣省彰化農田水利會所有，其中間為水道，兩側均為路
    地使用，面臨該水道之農地，均是築一排水暗管排水至第80
    8-1地號之水道，位於第808-1地號土地東側農地之排水為東
    向西排水至第808-1地號之水道，位於第808-1地號土地西側
    農地排水為西向東排水至第 808-1地號之水道，乙○○所有
    第380、381地號土地之排水，亦是於第 808-1地號土地西側
    路地築一排水暗管，將水排至 第801-1地號土地之水道。(三)
    乙○○所有之土地及面臨第 808-1地號土地之所有權人均有
    埋水泥暗管以排水至第 808-1地號水道，實無再同意彰化縣
    溪湖鎮公所施作水泥溝渠，該公所實屬無權施作。況過水權
    並無所謂時效取得之規定，法院尚應審斟是否屬於損害最少
    之處所。(四)過水權之主張，須高地所有人向低地所有人行使
    ，與兩地間水溝之高低無涉，兩造所有土地之地勢均一片平
    坦，並無法辨得何者為高地？何者為低地？原審法院履勘現
    場時，筆錄僅記載水流之流向，無法查得兩造土地之高低，
    是乙○○不得主張民法 779條過水權。(五)退步言之，倘認為
    乙○○之土地為高地，按高地所有人之過水，亦應擇於低地
    損害最少之處所為之。乙○○既可利用其自己所有之土地排
    水至第 391地號之排水溝，實無要求伊之土地供其排水之理
    。且乙○○之土地亦可要求同段第 339地號供其排水，即可
    將其農業用水排放至第 808-1地號土地。另乙○○於原審曾
    主張因為339與340地號土地之地勢均相同，所以無從按照伊
    主張之方式來排水，惟第 339地號土地之排水為西向東排至
    暗管，再流至第808-1地號之水道，伊之土地及第367地號及
    所有第808-1地號之鄰地均同，為乙○○所有第340地號土地
    之排水亦應可以由西向東流至第 808-1地號土地。綜上，上
    訴人既可利用其自己所有之土地排水至第 391地號之排水溝
    ，是乙○○殊無捨自己土地不用而要求其提供土地供排水之
    理，爰提起上訴，聲明求為判決：(一)原判決不利於上訴人之
    部分廢棄。(二)上廢棄部分，被上訴人在第一審之訴駁回。(三)
    第一、二審訴訟費用由被上訴人負擔。對於乙○○提起上訴
    部分，答辯聲明，求為判決：(一)上訴駁回。(二)第一、二審訴
    訟費用由上訴人負擔。
三、兩造不爭執之事實：
  (一)前開坐落溪湖鎮○○○段808之1地號水利河道之水流方向係
    由南往北方向流動。
  (二)乙○○所有同地段340地號土地位居甲○○所有同地段380、
    381地號土地之南側；兩造所有前開土地及坐落同地段373、
    375、377、384、389、379、378、383 地號土地間，有溪湖
    鎮公所施作之水泥製排水溝穿梭其間；該排水溝起點自系爭
    340 地號土地北側始，途經上開土地，均有設置排水孔通至
    該水泥溝，該水泥溝於行至同段 389地號土地邊界向東折行
    ，終點並設有出水口通至坐落同鎮○○○段808之1地號水利
    河道內。
  (三)上開水泥排水溝位於彰化縣溪湖鎮○○段 380、373、381及
    375 地號土地間之排泄水路，有甲○○以水泥塊堵住，且以
    鐵絲網阻隔、並以雜草、廢棄塑膠布、田土、碎石棉瓦及空
    塑膠籃等物充塞其中，其位置及面積如附圖所示編號 A部分
    面積12.98平方公尺（坐落彰化縣溪湖鎮○○段381地號土地
    ）、B 部分面積0.99平方公尺（坐落同段375地號土地）、C
    部分面積10.92平方公尺（坐落同段373地號土地）、D 部分
    面積6.32平方公尺（坐落同段380地號土地）。
  (四)座落彰化縣溪湖鎮○○段 375地號土地係訴外人楊武勇所有
    ；同地段 373地號土地則為張永源、施娟所共有。張永源及
    施娟、楊武勇曾與上訴人乙○○於96年 3月10日簽訂同意書
    ，同意上訴人乙○○所有上開 340地號土地所排放之農業用
    水得通過上開375地號，面積0.99平方公尺、373地號，面積
    10．92平方公尺之排泄水路土地上（如彰化縣西湖地政事務
    所96年1月4日複丈成果圖所示C及B部分之土地）。上訴人乙
    ○○為達成前述過水目的，曾於96年 4月16日發函給張永源
    及施娟、楊武勇，希望該3人能於函到後1個月內，依民法第
    767 條規定，要求被上訴人甲○○除去前述地上物，以履行
    前述同意書之債務內容，否則，上訴人將依民法第 242條規
    定，代位該 3人對被上訴人甲○○之請求，而該存證信函於
    96年4月17日收受。
四、得心證之理由：
  (一)按高地所有人，因使浸水之地乾涸，或排泄家用，農工業用
    之水以至河渠或溝道，得使其水通過低地。但應擇於低地損
    害最少之處所及方法為之。民法第779條第1項定有明文。本
    件乙○○所有上開340地號土地座落位置較甲○○所有380、
    381 地號土地偏南，而該處土地排水係由南往北流，此事實
    業經原審法院勘驗現場屬實，則上訴人乙○○所有同段 340
    地號土地地勢確高於上訴人甲○○所有同段380、381地號土
    地，上訴人甲○○所辯兩造所有土地無法分辨何者為高云云
    ，應無足採。又當地既有溪湖鎮公所於田間施作水泥溝渠以
    助排水至上開808之1地號水利河道，則上訴人乙○○為排泄
    農業用水至該水利河道，擇現場已然施作、通過上訴人甲○
    ○所有前揭380、381地號土地之水泥溝渠排放，自屬於上訴
    人甲○○損害最少之處所及方法，上訴人甲○○於如附圖所
    示A、D之渠道充塞上開雜物，有礙上訴人乙○○之排水，上
    訴人乙○○依前開法條請求上訴人甲○○拆清供上訴人乙○
    ○排放農業用水，並不得禁止或妨害上訴人乙○○排水，自
    屬有據；又上訴人乙○○主張如附圖B、C所示亦經甲○○阻
    塞，為兩造所不爭執之事實，自堪信為真實。上訴人乙○○
    另主張張永源及施娟、楊武勇曾與伊於96年 3月10日簽訂同
    意書，同意伊所有上開 340地號土地所排放之農業用水得通
    過上開375地號，面積0.99平方公尺、373 地號，面積10.92
    平方公尺之排泄水路土地上（如彰化縣西湖地政事務所96年
    1月4日複丈成果圖所示C及B部分之土地）。伊曾於96年 4月
    16日發函給張永源及施娟、楊武勇，希望該3人能於函到後1
    個月內，依民法第 767條規定，要求被上訴人甲○○除去前
    述地上物，以履行前述同意書之債務內容，否則，伊將依民
    法第242條規定，代位該3人對被上訴人甲○○之請求，而該
    存證信函於96年 4月17日收受，此亦為兩造所不爭執之事實
    ，且有存證信函及掛號郵件收件回執在卷足證，亦堪信上訴
    人乙○○主張為真實。則訴外人張永源及施娟、楊武勇本得
    依民法第 767條規定，訴請甲○○除去如附圖B、C所示土地
    上之阻塞物，並將前述B部分土地返還楊武勇、C部分土地返
    還張永源及施娟，張永源及施娟、楊武勇既怠於行使其權利
    ，上訴人乙○○依民法第242條規定，代位該3人對甲○○提
    起除去侵害之請求權，為有理由，應予准許。原審以上訴人
    乙○○係依民法第779條第1項之規定同時訴請甲○○將如附
    圖C、D所示土地之阻塞物除去，但上開373、385地號並非甲
    ○○所有而駁回；惟上訴人乙○○上訴後追加代位行使張永
    源及施娟、楊武勇之物上返還請求權，原審未及審究此項追
    加之訴，而駁回上訴人乙○○此部分之訴，尚有未洽，應予
    廢棄。
  (二)土地兩造所有系爭第 380地號、第381地號、第340地號土地
    間固隔有第 379地號土地，然而高地所有人之排水權得使其
    水通過之低地，並非以緊鄰之土地為限，只要排水所必需，
    亦得通過多筆低地，上訴人甲○○抗辯兩造土地未緊鄰，應
    無民法第 779條之適用等語，為無理由。至於上訴人甲○○
    另抗辯稱：上訴人乙○○所有之上開 340地號土地排水得通
    過其所有第 369地號土地、至訴外人財政部國有財產局所有
    第391地號土地東側之道路，於391地號土地之東側築一排水
    暗管，再排水至第 391地號西側之排水溝；亦可通過同段第
    339 地號土地排水云云，但本件排水已有既成、由溪湖鎮公
    所施做之水泥溝渠足以排水至台灣省彰化農田水利會所有彰
    化縣溪湖鎮○○○段第 808-1地號圳溝中，既無須再埋設排
    水設施，且倘遇大水，亦較能迅速排水，不致造成淤積而損
    及鄰地。上訴人乙○○所有之 340地號土地通過如附圖A、B
    、C、D所示之水泥溝渠排水，應係損害最少之處，上訴人甲
    ○○此項抗辯核無理由。另彰化縣溪湖鎮公所是否有權施作
    水泥溝渠，與上訴人乙○○主張過水權之請求並不相關，上
    訴人甲○○此項抗辯亦不足採。
  (三)從而，本件上訴人乙○○依民法第779條第1項之規定，訴請
    甲○○應將如附圖所示編號A部分、D部分之排泄水路上之水
    泥塊、雜草、廢棄塑膠布、田土、碎石棉瓦、空塑膠籃等地
    上物拆清，恢復供原告排放農業用水，並不得禁止或妨害原
    告排水；及代位訴外人張永源及施娟、楊武勇依民法第 767
    條規定，訴請甲○○除去如附圖B、C所示土地上之阻塞物，
    並將前述B部分土地返還楊武勇、C部分土地返還張永源及施
    娟，為有理由，均應予准許。原審關於上訴人乙○○請求如
    附圖A、D部分之排泄水路上之水泥塊、雜草、廢棄塑膠布、
    田土、碎石棉瓦、空塑膠籃等地上物拆清，恢復供原告排放
    農業用水，並不得禁止或妨害原告排水，為上訴人甲○○敗
    訴之判決，並無不合。甲○○上訴意旨指摘原判決不當，求
    予廢棄改判，為無理由；至於原審駁回上訴人乙○○關於請
    求甲○○將如附圖B、C所示土地之阻塞物除去部分，應予廢
    棄，並判決如主文第二項所示。。
五、據上論結，本件上訴人乙○○之上訴為有理由、上訴人甲○
    ○之上訴為無理由，依民事訴訟法第449條第1項、第 450條
    、第78條，判決如主文。
中　　華　　民　　國　　96　　年　　11　　月　　20　　日
　　　　　　民事第三庭    審判長法　官  陳照德
　　　　　　　　　　　　　      法　官  曾謀貴
　　　　　　　　　　　　　      法　官  李平勳
以上正本係照原本作成。
兩造均不得上訴。
                                書記官  江丞晏
中　　華　　民　　國　　96　　年　　11　　月　　21　　日
                                                      Ｍ
